【裁判字號】    98,訴,710
【裁判日期】    980407
【裁判案由】    違反台灣地區與大陸地區人民關係條例等
【裁判全文】
臺灣臺中地方法院刑事判決               98年度訴字第710號
公  訴  人  臺灣臺中地方法院檢察署檢察官
被      告  甲○○
                    國民
上列被告因違反臺灣地區與大陸地區人民關係條例等案件，經檢
察官提起公訴（97年度偵字第24421 號），本院合議庭裁定改以
簡式審判程序審理，判決如下
    主    文
甲○○共同違反不得使大陸地區人民非法進入臺灣地區之規定，
累犯，處有期徒刑陸月，如易科罰金，以銀元佰元即新臺幣玖
佰元折算壹日；減為有期徒刑月，如易科罰金，以銀元佰元
即新臺幣玖佰元折算壹日。
    犯罪事實
一、甲○○前於民國84年間，因賭博案件，經本院判處有期徒刑
    5月確定，甫於85年6月25日執行完畢。詎仍不知悔改，於87
    年底某日，明知大陸地區人民非經主管機關許可，不得進入
    臺灣地區，且其與大陸地區女子丙○○（俟到案後另行審結
    ）並無結婚真意，竟因受不詳姓名年籍成年男子之唆使，為
    使大陸地區女子丙○○得以假結婚之方式取得探親名義非法
    進入臺灣地區，而與該成年男子共同基於違反不得使大陸地
    區人民非法進入臺灣地區之規定之犯意聯絡，及與該成年男
    子、丙○○共同基於使公務員將不實事項登載於職務上所掌
    公文書之犯意概括聯絡，及行使上開不實公文書之犯意聯絡
    ，由該成年男子安排甲○○於87年12月23日前往大陸地區福
    建省寧德地區，並於88年1 月12日與大陸地區女子丙○○虛
    偽辦理公證結婚手續，而取得福建省民政廳所核發結婚證明
    書，及福建省寧德地區公證處核發之（1999）寧地證字第 5
    號結婚公證書後，甲○○隨即返臺並持上開結婚證明書及結
    婚公證書，向財團法人海峽交流基金會（下簡稱海基會）辦
    理驗證，並於同年2月8日取得海基會核發（88）核字第0402
    1號證明。其後，甲○○於同年2月24日前往臺中市南屯區戶
    政事務所，填具結婚登記申請書，申請辦理其與丙○○結婚
    之登記，並提出結婚證明書、結婚公證書及海基會證明，使
    不知情之戶政事務所承辦公務員，經形式審查後，將「甲○
    ○於88年1 月12日與丙○○結婚」之不實之事項，登載於其
    職務上掌管之公文書即戶籍謄本電腦檔案中，且據此核發配
    偶欄登記為丙○○之新國民身分證交予甲○○，足以生損害
    於臺中市南屯區戶政事務所對於戶政資料管理之正確性。甲
    ○○又於同年3 月31日以配偶來臺探親為名義，填具「大陸
    地區人民進入臺灣地區保證書」，並持前開大陸地區之結婚
    證明書、結婚公證書等資料，提出予南投縣警察局草屯分局
    中寮分駐所，使不知情之南投縣警察局草屯分局中寮分駐所
    警員劉見尚僅依甲○○之陳述而為形式審查後，將「甲○○
    與被保人丙○○係夫妻關係」之不實事項，登載於其職務上
    所掌之上開保證書「對保或證明機關（構）簽註意見欄」之
    公文書內，足生損害於警察機關對於大陸地區人民與臺灣地
    區人民婚姻狀況管理之正確性。而甲○○復於同年4月1日，
    委託冒用「楊世昌」身分之不詳姓名年籍成年男子（無證據
    證明甲○○就該成年男子冒名部分知情，且有犯意聯絡及行
    為分擔），持前揭不實之大陸地區人民進入臺灣地區保證書
    等證明文件，以配偶來臺探親為由，向內政部警政署入出境
    管理局（於96年1月2日已改制為內政部入出國及移民署，以
    下仍依行為時編制稱入出境管理局），申請丙○○來臺探親
    ，而據以行使，使入出境管理局承辦出入境職務之公務員，
    經實質審查後，未能發現甲○○與丙○○係假結婚之實情，
    而於同年月6 日准予核發中華民國臺灣地區旅行證予丙○○
    ，足生損害於入出境管理局對於大陸地區人民申請入出境臺
    灣地區許可之正確性。丙○○取得上開旅行證後，即於同年
    5月7日，搭機前來抵達臺灣地區，而以配偶探親之名義，利
    用形式上合法之臺灣地區旅行證，掩飾實質非法之方式，非
    法進入臺灣地區，而違反不得使大陸地區人民非法進入臺灣
    地區之規定。嗣因警接獲線報，而查悉上情。
二、案經內政部入出國及移民署專勤事務第二大隊彰化縣專勤隊
    移送臺灣臺中地方法院檢察署檢察官偵查起訴。
    理    由
一、訊據被告甲○○對於上揭犯罪事實坦承不諱，並有大陸地區
    人民申請來臺查詢、最近6 筆申請資料照片查詢、結婚登記
    申請書、結婚證明書、海基會（八八）核字第04021 號證明
    書、大陸地區福建省寧德地區公證處（1999）寧地證字第 5
    號結婚公證書、被告與丙○○之法務部－入出境資訊連結作
    業、大陸地區人民進入臺灣地區旅行證申請書、大陸地區人
    民進入臺灣地區保證書、委託書、被告國民身分證正反面影
    本，足認被告自白與事實相符，堪以採信。從而，本件事證
    明確，被告犯行堪以認定，應予依法論科。
二、按被告行為後，94年2月2日修正公布之刑法，業於95年7月1
    日施行，新刑法第2條第1項之規定，係規範行為後法律變更
    所生新舊法律比較適用之準據法，於新刑法施行後，應適用
    新刑法第2條第1項之規定，為「從舊從輕」之比較。另於比
    較時應就罪刑有關之共犯、未遂犯、想像競合犯、牽連犯、
    連續犯、結合犯，以及累犯加重、自首減輕暨其他法定加減
    原因（如身分加減）與加減比例等一切情形，本於統一性及
    整體性原則，綜其全部罪刑之結果而為比較（最高法院95年
    5月23日刑事庭第8次會議決議參照）。另被告行為後，臺灣
    地區與大陸地區人民關係條例第79條第1 項已於92年10月29
    日修正公布，並自92年12月31日起生效施行，茲就本案關於
    新舊法比較部分，論述如下：
  (一)被告行為後，92年10月29日修正公布之臺灣地區與大陸地區
    人民關係條例第79條第1項關於違反同條例第15條第1款所定
    不得使大陸地區人民非法進入臺灣地區之處罰規定，法定刑
    由「5 年以下有期徒刑、拘役或科或併科新臺幣50萬元以下
    罰金」，修正為「1年以上7年以下有期徒刑，得併科新臺幣
    1 百萬元以下罰金。」，比較新舊法結果，以舊法即修正前
    臺灣地區與大陸地區人民關係條例第79條第1 項之規定有利
    於被告。
  (二)查刑法第214 條之使公務員登載不實事項於所掌文書罪，其
    法定罰金刑部分為得科銀元5 百元以下罰金；另臺灣地區與
    大陸地區人民關係條例第79條第1 項之規定，其法定罰金刑
    部分為得併科新臺幣1 百萬元以下罰金。而94年2月2日公布
    ，95年7月1日施行之刑法第33條第5 款已修正為：「主刑之
    種類如下：˙˙˙五、罰金：新臺幣1 千元以上，以百元計
    算之」，故上開規定之最低罰金刑應均為新臺幣1 千元；然
    修正前刑法第33條第5 款係規定：「主刑之種類如下：˙˙
    ˙五、罰金：1元以上」，再配合現行法刑法施行法第1條之
    1規定，則前揭規定之最低罰金刑則為新臺幣3元。因此，比
    較上述修正前、後之刑罰法律，自以被告行為時之舊法即依
    修正前刑法第33條第5 款，並配合刑法施行法第1條之1，對
    被告為有利（被告行為後，於95年6 月14日增訂刑法施行法
    第1條之1，而依刑法施行法第1條之1之立法說明，謂該條文
    第2 項係「考量新修正之刑法施行後，不再適用『現行法規
    所定貨幣單位折算新臺幣條例』，為使罰金數額趨於一致，
    避免衍生新舊法比較適用問題，以緩和實務適用法律之衝擊
    之前提下，規定第2項如上」等詞，顯見刑法施行法第1條之
    1第2項增訂後，自無再就「現行法規所定貨幣單位折算新臺
    幣條例」、「罰金罰鍰提高標準條例」比較新舊法適用之問
    題【最高法院96年度臺上字第4185號判決意旨參照】，而應
    逕行適用刑法施行法第1條之1之規定，附此敘明）。
  (三)刑法第28條原規定：「2 人以上共同『實施』犯罪之行為者
    ，皆為共同正犯。」，新法修正為：「2 人以上共同『實行
    』犯罪之行為者，皆為共同正犯。」，將舊法之「實施」修
    正為「實行」。原「實施」之概念，包含陰謀、預備、著手
    及實行等階段之行為，修正後僅共同實行犯罪行為始成立共
    同正犯。是新法共同正犯之範圍已有限縮，排除陰謀犯、預
    備犯之共同正犯。新舊法就共同正犯之範圍既因此而有變動
    ，自屬犯罪後法律有變更，而非僅屬純文字修正，應有新舊
    法比較適用之問題（最高法院96年度臺上字第934 、1323號
    判決參照）。而本件被告與不詳姓名年籍成年男子，就違反
    臺灣地區與大陸地區人民關係條例第79條第1 項之犯行；另
    被告與共同被告丙○○及不詳姓名年籍成年男子，就所犯刑
    法第214條、第216條之行使使公務員登載不實之公文書罪部
    分，既屬實行犯罪行為之正犯，無論依修正前後之規定，均
    應依第28條規定論擬。
  (四)被告行為時，刑法第56條規定：「連續數行為而犯同一之罪
    名者，以一罪論。但得加重其刑至2分之1。」，惟被告行為
    後，上開新修正刑法已刪除第56條連續犯之規定，此刪除雖
    非犯罪構成要件之變更，但顯已影響行為人刑罰之法律效果
    ，自屬法律有變更，合先敘明。而本件被告多次使公務員登
    載不實之公文書之行為，依行為時之舊法，僅分別論以一使
    公務員登載不實之公文書罪，並加重其刑至2分之1；而依裁
    判時之新法，被告如犯罪事實欄所載多次犯行，即均須分論
    併罰，是比較新、舊法之結果，自以被告行為時之法律，較
    有利於被告。
  (五)被告行為後，刑法第55條牽連犯之規定，業經刪除，此規定
    之刪除雖非犯罪構成要件之變更，使被告依行為時法原僅成
    立裁判上一罪，然依裁判時法則應成立數罪，顯已影響行為
    人刑罰之法律效果，使刑罰之實質內容發生變動而輕重之別
    ，自屬刑法第2條第1項所稱之「法律有變更」，而有該條項
    之適用，即修正前論以裁判上一罪，修正後，論以數罪應併
    罰之，經比較新、舊法結果，自以修正前以1罪論之規定較
    有利於被告（最高法院95年5月23日第8次刑事庭會議決議參
    照）。
  (六)綜合上述各條文修正前、後之比較，揆諸前揭最高法院決議
    及修正後刑法第2條第1項規定之「從舊、從輕」原則，自應
    適用被告行為時之法律，即修正前刑法之相關規定、修正前
    之臺灣地區與大陸地區人民關係條例第79條第1 項之規定，
    予以論處。
三、按臺灣地區與大陸地區人民關係條例第79條第1 項對於違反
    同條例第15條第1 款所定不得使大陸地區人民非法進入臺灣
    地區之處罰，旨在防止大陸地區人民非法進入臺灣地區，以
    維護臺灣地區之安全與安定；所稱「非法」，自應從實質上
    之合法性予以判斷，凡評價上違反法秩序之方法，均屬「非
    法」。參照行政程序法第119條第1款、第2 款規定，受益人
    以詐欺、脅迫或賄賂方法，使行政機關作成行政處分者；或
    對重要事項提供不正確資料或為不完全陳述，致使行政機關
    依該資料或陳述而作成行政處分者，其信賴不值得保護。故
    在大陸地區通謀虛偽結婚，以不實之結婚證明辦理相關戶籍
    登記、入境等手續，憑以進入臺灣地區，其所持之入境許可
    文件雖係入出境主管機關所核發，形式上為合法，但因以詐
    欺方法而取得，即不具實質上之合法性，仍屬非法進入臺灣
    地區（最高法院94年度臺上字第1064號判決意旨參照）。核
    被告所為，係刑法第216條、第214條行使使公務員登載不實
    文書罪及92年10月29日修正前之臺灣地區與大陸地區人民關
    係條例第79條第1項違反同法第15條第1款之不得使大陸地區
    人民非法進入臺灣地區罪。又按錄音、錄影或電磁紀錄，藉
    機器或電腦之處理所顯示之聲音、影像或符號，足以為表示
    其用意之證明者，以文書論，刑法第220條第2項定有明文，
    是被告前往臺中市南屯區戶政事務所辦理結婚登記，使該管
    不知情之承辦公務員將被告與大陸地區女子丙○○結婚之不
    實事項登載於戶籍謄本之電腦檔案中，此部分係屬刑法第22
    0條第2項所規定以文書論之文書，特此說明。被告先後2 次
    使公務員登載不實罪，時間緊接，且觸犯構成要件相同之罪
    ，顯係基於概括之犯意反覆為之，為連續犯，應依修正前刑
    法第56條之規定論以一罪，並加重其刑。被告所犯使公務員
    登載不實罪，為嗣後行使之高度行為所吸收，不另論罪。被
    告與真實姓名年籍不詳之成年男子就上開2 犯行，及就其中
    之行使使公務員登載不實文書罪與丙○○間，具有犯意聯絡
    與行為分擔，為共同正犯。被告所犯上開2 罪間，有方法、
    結果之牽連關係，依修正前刑法第55規定，應從一重以違反
    臺灣地區與大陸地區人民關係條例部分論罪。被告前於84年
    間，因賭博案件，經本院判處有期徒刑5月確定，甫於85年6
    月25日期滿執行完畢等情，有臺灣臺中地方法院檢察署刑案
    資料查註紀錄表及臺灣高等法院被告前案紀錄表各1 份在卷
    可按。而93年2月2日修正，93年7月1日施行之刑法第47條第
    1 項修正為：「受徒刑之執行完畢，或一部之執行而赦免後
    ，5 年以內故意再犯有期徒刑以上之罪者，為累犯，加重本
    刑至二分之一」，與修正前同條：「受有期徒刑之執行完畢
    ，或受無期徒刑或有期徒刑一部之執行而赦免後，5 年以內
    再犯有期徒刑以上之罪者，為累犯，加重本刑至二分之一」
    之規定相比較，依修正後之規定，若再犯之罪為「過失犯」
    ，則無累犯規定之適用，然依修正前之規定，過失犯亦可構
    成累犯，固以修正後之刑法第47條之規定，有利於行為人，
    然上述新舊法之規定，對於本件被告「故意」犯本案之罪，
    並無所謂有利或不利之情形，故應無比較新舊法適用之問題
    （最高法院95年度臺上字5589號判決意旨參照），而逕適用
    修正後刑法第47條第1 項之規定，加重其刑。爰審酌被告以
    假結婚方式使大陸地區人民非法入境，足影響臺灣地區之安
    全及安定，並參酌其僅係單純充當人頭丈夫，致生危害性未
    達嚴重程度，且於犯後坦承一切犯行，足見尚知悔悟等一切
    情狀，量處如主文所示之刑，以資懲儆。又本件之犯罪時間
    ，在96年4月24日以前，合於中華民國96年罪犯減刑條例第2
    條第1項第3款之減刑條件，又無不得減刑之情形，應依該條
    例規定各減其宣告刑二分之一，並就被告所減得之刑，諭知
    易科罰金之折算標準。又被告行為後，刑法第41條業經總統
    於90年1月10日公布修正，同年1月12日生效，修正前原規定
    ：「犯最重本刑為3年以下有期徒刑以下之刑之罪，而受6月
    以下有期徒刑或拘役之宣告，因身體、教育、職業或家庭之
    關係，執行顯有困難者，得以1元以上3元以下折算一日，易
    科罰金。」，修正後第41條第1項規定：「犯最重本刑為5年
    以下有期徒刑以下之刑之罪，而受6個月以下有期徒刑或拘
    役之宣告，因身體、教育、職業、家庭之關係或其他正當事
    由，執行顯有困難者，得以1元以上3元以下折算一日，易科
    罰金。但確因不執行所宣告之刑，難收矯正之效，或難以維
    持法秩序者，不在此限。」，嗣於94年2月2日又修正公布為
    刑法第41條第1項規定：「犯最重本刑為5年以下有期徒刑之
    刑之罪，而受6個月以下有期徒刑或拘役之宣告者，得以新
    臺幣1千元、2千元或3千元折算1日，易科罰金。但確因不執
    行所宣告之刑，難收矯正之效，或難以維持法秩序者，不在
    此限。」，並於95年7月1日施行。又被告行為時之易科罰金
    折算標準，修正前罰金罰鍰提高標準條例第2條前段（94年5
    月17日修正刪除）規定，就其原定數額提高為1百倍折算1日
    ，則本件被告行為時之易科罰金折算標準，應以銀元3 百元
    折算1日，經折算為新臺幣後，應以新臺幣9百元折算為1 日
    ；惟95年7月1日修正公布施行之刑法第41條第1 項前段則將
    易科罰金之折算標準提高為以新臺幣1千元、2千元或3 千元
    折算1日，比較修正前後之易科罰金折算標準，係以95年7月
    1日修正公布施行前即90年1月10日修正公布之刑法第41條第
    1項之規定，較有利於被告，則依刑法第2條第1 項前段從舊
    從輕之規定，自應適用90年1 月10日修正公布之刑法第41條
    第1 項前段之規定，定其易科罰金之折算標準，較有利於被
    告，爰依90年1月10日修正公布之刑法第41條第1項前段之規
    定，諭知易科罰金之折算標準，以示懲儆。
據上論斷，應依刑事訴訟法第273條之1第1項、第299條第1 項前
段，92年10月29日修正公布之臺灣地區與大陸地區人民關係條例
第79條第1項、第15條第1款，刑法第2條第1項、第11條前段、第
214條、第216條、第220條第2項、第47條第1 項，修正前刑法第
28條、第56條、第55條後段、90年1 月10日修正公布之刑法第41
條第1項前段，中華民國96年罪犯減刑條例第2條第1項第3款、第
7條、第9條，刑法施行法第1條之1，修正前罰金罰鍰提高標準條
例第2條，判決如主文。
本案經檢察官乙○○到庭執行職務。
中    華    民    國    98    年     4    月    7     日
                  刑事第十六庭    法  官   郭妙俐
上正本證明與原本無異。
以上正本證明與原本無異。
如不服本判決應於收受判決後10日內向本院提出上訴書狀，並應
敘述具體理由；其未敘述上訴理由者，應於上訴期間屆滿後20日
內向本院補提理由書（均須按他造當事人之人數附繕本）「切勿
逕送上級法院」。
                                  書記官  廖鳳美
中    華    民    國    98    年     4    月    7     日
附錄本案論罪科刑法條全文：
92年10月29日修正前臺灣地區與大陸地區人民關係條例第15條：
下列行為不得為之：
一  使大陸地區人民非法進入臺灣地區。
二  明知臺灣地區人民未經許可，而招攬使之進入大陸地區。
三  使大陸地區人民在臺灣地區從事未經許可或與許可目的不符
    之活動。
四  僱用或留用大陸地區人民在臺灣地區從事未經許可或與許可
    範圍不符之工作。
五  居間介紹他人為前款之行為。
92年10月29日修正前臺灣地區與大陸地區人民關係條例第79條：
違反第15條第1款之規定者，處5年以下有期徒刑、拘役或科或併
科新臺幣50萬元以下罰金。
意圖營利而犯前項之罪者，處3年以上10年以下有期徒刑，得併
科新臺幣5百萬元以下罰金。
前2項之首謀者，處5年以上有期徒刑，得併科新臺幣1千萬元以
下罰金。
前3項之未遂犯罰之。
中華民國船舶、航空器或其他運輸工具所有人、營運人或船長、
機長、其他運輸工具駕駛人違反第15條第1 款規定者，主管機關
得處該中華民國船舶、航空器或其他運輸工具一定期間之停航，
或廢止其有關證照，並得停止或廢止該船長、機長或駕駛人之職
業證照或資格。
中華民國船舶、航空器或其他運輸工具所有人，有第1項至第4項
之行為或因其故意、重大過失致使第三人以其船舶、航空器或其
他運輸工具從事第1項至第4項之行為，且該行為係以運送大陸地
區人民非法進入臺灣地區為主要目的者，主管機關得沒入該船舶
、航空器或其他運輸工具。所有人明知該船舶、航空器或其他運
輸工具得沒入，為規避沒入之裁處而取得所有權者，亦同。
前項情形，如該船舶、航空器或其他運輸工具無相關主管機關得
予沒入時，得由查獲機關沒入之。
刑法第214條
明知為不實之事項，而使公務員登載於職務上所掌之公文書，足
以生損害於公眾或他人者，處3年以下有期徒刑、拘役或5百元以
下罰金。
刑法第216條
行使第210條至第215條之文書者，依偽造、變造文書或登載不實
事項或使登載不實事項之規定處斷。
刑法第220條
在紙上或物品上之文字、符號、圖畫、照像，依習慣或特約，足
以為表示其用意之證明者，關於本章及本章以外各罪，以文書論
。
錄音、錄影或電磁紀錄，藉機器或電腦之處理所顯示之聲音、影
像或符號，足以為表示其用意之證明者，亦同。
稱電磁紀錄，指以電子、磁性或其他無法以人之知覺直接認識之
方式所製成之紀錄，而供電腦處理之用者。


司法院資訊處製作；財團法人民間司法改革基金會備份。
